臺灣高等法院刑事判決　　　　　　　　　　　九十年度上重更（一）字第三十七號
　　上　訴　人　臺灣基隆地方法院檢察署檢察官
　　上　訴　人
　　即　被　告　丑○○
　　指定辯護人　本院甲○
右上訴人因被告殺人等案件，不服臺灣基隆地方法院八十九年度重訴字第五號，中華
民國八十九年八月十一日第一審判決（起訴案號：臺灣基隆地方法院檢察署八十八年
度偵字第六四二四號、八十九年度偵字第八七四號），提起上訴，經判決後由最高法
院發回更審，本院判決如左：
    主  文
原判決撤銷。
丑○○殺人，處無期徒刑，褫奪公權終身。
    事  實
一、丑○○與同居人乙○○承租坐落基隆市○○路二九一號地下一樓經營阿蘭火鍋店
    ，並僱用廚師曾德福負責廚房之烹調。因阿蘭火鍋店，電器設備老舊多所損壞，
    乙○○經人介紹找來綽號「文煙」、在基隆市○○街開設水電行之李俊雄前往維
    修，爾後李俊雄即常至店內消費。民國八十一年十一月十三日晚間十一時許，李
    俊雄騎乘車牌號碼○六八—三○二○號比雅久機車，搭載女友潘麗萍至阿蘭火鍋
    店慶生，李俊雄將機車停放在阿蘭火鍋店門口，即由丑○○招呼，進入地下一樓
    飲酒。翌日（十四日）凌晨一時許，潘麗萍因不滿李俊雄飲酒過量，而搭乘計程
    車逕自離去，李俊雄獨飲至同日凌晨二時許，步出店外撥打公共電話與潘麗萍交
    談後，返回火鍋店擬繼續飲酒，乙○○見李俊雄已喝醉，乃以已打烊為由，將之
    擋在店外並拉下鐵門。數分鐘後，乙○○認李俊雄應已離去，拉開鐵門欲上樓，
    詎尚未離去之李俊雄見狀，竟將乙○○推落至地下一樓，乙○○驚惶大聲喊叫，
    將正在地下一樓睡覺之丑○○驚醒，起身質問李俊雄，二人因而發生爭執。丑○
    ○一時氣憤，竟萌殺人之故意，隨手持放在樓梯旁原浴室中吊掛毛巾之鐵棒，朝
    李俊雄之頭部猛擊，李俊雄不支倒地，丑○○猶未罷手，繼續毆擊至李俊雄不動
    為止。乙○○見狀即奔至屏風後之床鋪旁躲避，丑○○見李俊雄已死，竟萌毀屍
    滅跡之意圖，持廚房剁羊肉之菜刀，在地下一樓烹煮羊肉之廚房，先將李俊雄之
    屍體肢解，再清洗現場之血跡。凌晨六時許，丑○○將已肢解之屍塊，以三只塑
膠垃圾筒及裝火鍋料之紙箱包裝，放置在地下一樓之浴廁內。同日上午七時許，
    驚魂未定之乙○○，向丑○○佯稱外出買菜，語畢即速往友人邱秀美所經營之檳
    榔攤，向邱秀美表示丑○○殺人等情，尚未談及細節，丑○○自後趕到，乙○○
    不得已，與丑○○同返店內。同日下午四時許，丑○○向胞弟張瀟銓借得車牌號
    碼ＩＦ—九七八０號紅色自用小客車，停放店門口，自行從地下一樓將裝屍塊之
    塑膠筒及紙箱搬運上車，搬運途中與曾德福擦身而過，惟曾德福未敢多問。丑○
    ○隨即將上開屍塊運往臺北縣瑞芳鎮○○○路瑞濱段蝙蝠洞一帶丟棄，並將乙○
    ○所穿著之棉襖風衣外套放置屍塊旁，要脅乙○○其不得聲張，否則亦難脫干係
    。李俊雄之胞弟李俊輝（八十八年四月間因車禍死亡），於李俊雄失蹤約一星期
    後，在阿蘭火鍋店前尋獲李俊雄所駕騎之機車，李俊雄之母親庚○○○遂於八十
    二年一月二十五日向基隆市警察局第二分局八斗子派出所報案，請求協尋。迨八
    十八年八月二十四日下午二時許，乙○○因不堪長期之精神壓力及面對丑○○之
    恐嚇（恐嚇部分未據起訴），主動向基隆市警察局第四分局告發上情，警方派員
    在棄屍地點，搜得一枯頭顱，臺灣基隆地方法院檢察署檢察官據報，比對發現之
    頭顱，確認死者係李俊雄，始循線查獲。
二、案經基隆市警察局第四分局報請臺灣基隆地方法院檢察署檢察官偵查起訴。
    理  由
一、訊據上訴人即被告丑○○，坦承原與乙○○同居，並於前址開設火鍋店，惟矢口
    否認殺人毀屍犯行，並辯稱略以：伊與乙○○同居期間，二人時常發生爭執，八
    十八年間伊另結新歡，乙○○氣憤才故意設詞誣陷；當天，李俊雄因酒醉在阿蘭
    火鍋店鬧事，經乙○○報警，由基隆市警察局第二分局八斗子派出所員警將李俊
    雄帶離，其時潘麗萍已先行離去，並不知道嗣後發生之事；邱秀美既聽聞乙○○
    以伊殺人之事相告，竟未再追問詳情，顯與常情不符，其言不可信；阿蘭火鍋店
    之門口乃公共場所，任何人均可停放車輛，李俊雄之機車縱在該處尋獲，亦與伊
    無涉；伊測謊當日精神不好，測謊結果不足採認，尤其法醫相驗屍體證明書記載
    「頭顱」死亡時間為八十二年十二月，與本件被害人死亡時間不合，可見該頭顱
    非被害人，被告未殺人云云。
二、經查：
  (一)台北縣警察局員警為偵辦案外人楊思東命案，於臺北縣瑞濱地區作地毯式搜索，
    分別於八十一年十二月十七日、八十二年三月五日，在該地區蝙蝠洞附近，先後
    發現「大腿屍塊」、「臀部屍塊」及以「龍鳳四大天王」火鍋料紙箱所裝之「頭
    顱」，當時判定與楊思東命案無關，經法醫相驗後，由臺北縣警察局公告招領，
    於無人認領後，以無名屍發交臺北縣葬儀商業同業公會埋葬，對被害人之人別及
    姓名，均無所知等情，業據承辦警員寅○○、己○○、曾慶三、壬○、丙○、丁
    ○○、辛○○等人供述綦詳，並有驗斷書、台灣台北地方法院檢察署相驗認有他
    殺嫌疑案件暫行歸檔簡報表、台北縣警察局公告（招領無名屍）、相驗屍體證明
    書、勘驗筆錄、埋葬許可證、照片等在卷可稽。
  (二)證人乙○○於八十八年八月二十四日下午，至基隆市警察局第四分局檢舉時，僅
    稱被害人係綽號「文煙」之男子，在基隆市八斗子一帶從事水電工程，經員警查
    詢，始查知確有綽號「文煙」之男子，本名為李俊雄，於八十一年十一月十三日
    （農曆十月十九日）晚間與友人在基隆市八斗子某餐廳慶生後，即下落不明，而
    右開「屍塊」及「頭顱」，經送請臺灣高等法院檢察署法醫中心（下稱法醫中心
    ）鑑定，認「．．．屍塊乃由死後肢解，頭之血型不明，下半身及大腿血型同為
    Ｏ型，以屍塊死後變化程度研判，可能屬同一人，頭部則未能立即予以認定，但
    從頭部之牙齒，應可能係三十歲至四十歲之男子，於死後被砍切肢解所用之刀器
    十分有份量且銳利以推論，他殺棄屍成份大」，此有法醫中心鑑定報告可稽（附
    於他字第二三四號卷）；依證人即發現大腿屍塊之簡菊供稱該屍塊還很新鮮（見
    基隆市警察局刑事案件偵查卷所附12.17.調查筆錄），核與法醫梅柱德供證情形
    （見上重訴卷第一一三頁）相合，以發現時間距死亡時間相距已逾一月餘，衡情
    大腿屍塊應不致仍有新鮮之程度，雖不能遽指為被害人之屍塊。惟前述「頭顱」
    送請法務部法醫研究所鑑驗，結果以「依無名分屍案屍塊頭顱檢體及李俊雄頭顱
    Ｘ光片研判，經法齒學判定．．．以上解剖結果及相關解剖特徵顯示與所提供李
    俊雄所有之財團法人長庚紀念醫院基隆分院，病歷號碼0000000號之頭顱
    Ｘ光片相符合」，有該所八十八年十月二十五日法醫所八八文理字第一五一九號
    函在卷可憑。被告雖質疑長庚醫院基隆分院之急診病歷所載病患之姓名，經由「
    李進雄」，更改為「李俊雄」，且出生年月日欄係記載「二十四年十月」，並無
    法確定即係綽號「文煙」之李俊雄云云，經本院前審向該院查詢，該院雖於九十
    年三月八日以（九十）長庚院基字第○三一九號函復因初診資料表並無病患之身
    分證號碼及出生年月日，致無法確認是否為五十四年十一月十一日出生之李俊雄
    ，惟依該函所檢附之初診資料表，上載病患之住所「基隆市○○路一一二巷三十
    弄七號」，與李俊雄之母庚○○○於警訊時所陳之住址（八十八年十一月二日偵
    訊筆錄）相同；另本院前審經以出生年月「二十四年十月」查詢戶政資料，並無
    「李俊雄」或「李進雄」其人，亦有法務部戶役政連結作業系統個人基本資料附
    卷可按，應可認該病歷表所載之病患，即為遭殺害之李俊雄無訛。
  (三)被害人與其女友潘麗萍於案發當日如何至阿蘭火鍋店慶生，酒後如何與乙○○發
    生推擊，被告又如何持鐵棒毆擊被害人，進而分屍、棄屍，並將乙○○之棉襖置
    於屍塊旁，威脅倘予洩漏，將嫁禍乙○○等情，迭據證人乙○○於警、偵訊中及
    原審、本院調查時供證綦詳，具結在卷。縱證人乙○○或於八十一、八十二年間
    ，經由電視、報紙之報導，得知有屍塊遭丟棄之情事，惟倘不知被害人係「文煙
    」者，何能就被告殺人、分屍、棄屍之細節詳為描述，並指出被害人之綽號、職
    業。足見證人乙○○確於案發當日，目睹被告殺人、毀屍之過程。而原審至現場
    勘驗時，經證人乙○○指明之屏風後床舖位置，確可得知悉被告行兇之過程，亦
    有原審勘驗筆錄在卷可佐，益徵證人乙○○之所言非虛。至乙○○就目睹被告殺
    害、肢解被害人經過細節之陳述，或因彼時心裡恐懼，或因時間相隔久遠，而未
    臻完全一致，與常情並無不合，其所述殺人分屍之主要事實，既無二致，仍可確
    信。
  (四)被害人失蹤前一日即八十一年十一月十三日晚間十一時許，駕駛車牌號碼○六八
    —三○二○號比雅久機車，搭載女友潘麗萍至阿蘭火鍋店，將所駕駛之機車停放
    在火鍋店門口，進入店內地下一樓飲酒，迄翌日（十四日）凌晨一時許，潘女因
    不滿被害人飲酒過量而搭乘計程車逕自離去，被害人仍獨自飲酒至凌晨二時許，
    始步出店外，撥打電話與潘女交談，自此潘女即無被害人之音訊等情，業據證人
    潘麗萍證述明確，足認被害人於案發日至阿蘭火鍋店慶生後，旋即失蹤。而被害
    人失蹤後，其所騎乘之機車，為其胞弟李俊輝在阿蘭火鍋店前尋獲，亦據被害人
    之母庚○○○證述無訛，此與乙○○所述被告與李俊雄發生衝突之時間係在當日
    凌晨二時許，悉相吻合。益證乙○○所言，信而有徵。被告徒以該店門口為公共
場所，任何人均可擺放機車為辯，殊無足採。
  (五)證人即檳榔攤老板邱秀美證稱：「（乙○○當時如何向你提起？）當時我在檳榔
    攤看店，突然乙○○很急忙走過來，並告訴我說小漢（丑○○）把人殺死了，剛
    說完丑○○隨後就走過來，臉色很難看，乙○○看到他很害怕，馬上站起來跟他
    回去。」「（事後是否再聽乙○○提起？）事後不曾再聽乙○○提起，直到最近
    （八十八年八月）乙○○到我店裏告訴我，她常夢到被殺害的那個人，良心上很
    不安，小漢又常常打我，所以我一定要出來投案。」（見基隆市警察局刑事偵查
    卷(一)8.調查筆錄）。衡諸常情，彼時乙○○與被告同居，應無任意設詞誣陷
    被告之理。況苟非被告殺人，乙○○受到驚嚇，焉須於早晨七時許，驚慌前往檳
    榔攤向邱秀美告知上情，足徵被害人確於阿蘭火鍋店飲酒後，即遭被告殺害。至
    邱秀美於事後未再向乙○○追問被告殺人之細節，或因苦無機會，或因不願涉入
    是非，與常情尚無違背。
  (六)證人即阿蘭火鍋店廚師曾德福證稱略以：在火鍋店工作一個月，曾因店內樓梯之
    牆壁斑駁脫落幫忙油漆一次，在當日下午四時許，被告自地下一樓提塑膠筒之重
    物上樓，二人擦身而過，因被告表情嚴肅，遂未敢多問，其後被告常無故發脾氣
    ，要伊離職，伊因未領得工資而與被告起爭執，並遭被告追打，遂逃離店內，不
    敢再回等語（見偵字第六四二四號卷第七十九頁、八十頁），與證人乙○○所稱
    被告曾向其表示為恐事跡敗露，將藉機刁難、趕走曾德福等語，亦相符合。
  (七)被告於本院上訴審調查時坦陳：「我在基隆第四分局，他們有拿紙箱給我指認，
    後來我想起來，紙箱是乙○○到濱海旅館樓下的雜貨店去買的紙箱。」（見本院
    上重訴卷第一二六頁），可見現場查獲裝有被害人「頭顱」之紙箱，確係阿蘭火
    鍋店裝火鍋料之「龍鳳四大天王」品牌紙箱。又證人寅○○證稱：「（你們去蝙
    蝠洞發現屍體時，現場除火鍋料的箱子外，有無其他東西？）現場有一件衣服，
    而且這件衣服有扣下來，但後來因為興建瑞芳分局時，可能因為搬家而遺失了，
    我們小隊長壬○也有到現場去，除了那件衣服外，我已不記得有什麼東西了。」
    （見偵字第六四二四號卷第一二九頁反面），參酌發現「頭顱」當時報紙亦有記
    載「．．隨後找到一件女用棉襖，一只拖鞋和簡易藍色手提袋．．」，有該簡報
    影印本在卷可佐【附於基隆市警察局刑事偵查卷(一)】，可見裝「頭顱」紙箱旁放
    有棉襖，此核與乙○○所指裝屍塊之容器有一個係裝火鍋料之紙箱，及其棉襖遭
    被告一併丟棄等情，亦相吻合。再棄屍地點與該火鍋店相距約二公里，亦經原審
    勘驗現場無訛，佐以被告從事之職業背景及棄屍地緣關係，均可認本件命案係被
    告所為。
  (八)按測謊鑑定，係依一般人在說謊時，會產生遲緩、緊張、恐懼、不安等心理波動
    現象，乃以科學方法，由鑑定人利用測謊儀器，將受測者之上開情緒波動反應情
    形加以紀錄，用以判別受測者之供述是否真實。故測謊鑑定，倘鑑定人具備專業
    之知識技能，復事先獲得受測者之同意，所測試之問題及其方法又具專業可靠性
    時，該測謊結果，如就否認犯罪有不實之情緒波動反應，雖不能採為有罪判決之
    唯一證據，但非無證據能力，仍得供裁判之佐證，其證明力如何，事實審法院自
    得依職權加以判斷。（最高法院八十七年度台上第三九二八號判決參照）。本件
    被告經送內政部警政署刑事警察局以Polygraph 儀器之ZCT、SAT、ST諸法測試，
    就（１）、你有沒有拿羊肉刀剌文煙（指李俊雄）？答：沒有；（２）你有沒有
    在阿蘭火鍋店內拿刀剌文煙？答：沒有；（３）、你有沒有拿刀將文煙分屍？答
    ：沒有，等三問題分析測試之結果，受測人即被告對本案未說實話；而證人乙○
    ○亦經本院更一審送內政部警政署刑事警察局以Polygraph儀器以ST、ZCT諸法測
    試，就（１）、是張（瀟漢）某拿刀刺死文煙（李俊雄）嗎？答：是；（２）本
    案，是張某拿刀刺死文煙嗎？答：是；（３）是張某將文煙分屍嗎？答：是；等
    三問題分析測試之結果，受測人乙○○並無不實反應；各有內政部警政署刑事警
    察局鑑驗通知書在卷可憑。參酌前揭各論證，顯見被告所辯其未殺人，為說謊不
    實，證人乙○○所證被告殺人分屍並棄屍乙節，為真實可信。
  (九)被告雖再辯以被害人曾至阿蘭火鍋店鬧事，並由乙○○報警前往處理，惟經本院
    前審向基隆市警察局第二分局查詢，因已逾公文保管年限，查無報案資料，有該
    局八十九年十月二十七日基警分二刑字第一一三九三號及八十九年十二月一日基
    警分二刑字第一二０三０號函各一紙在卷可憑。另當時任職八斗子派出所之警員
    張恭平、簡榮宏、黃六照、陳斐琦、莊國雄、卓朝勝、鄭篤隆、溫寶雄、癸○○
    、子○○、戊○○及卯○○等人，於本院前審及本院更一審調查時均到庭證稱並
    未接獲阿蘭火鍋店有人鬧事之報案資料，亦未至該址出過勤務，證人乙○○於本
院前審調查時，亦證稱印象中並無李俊雄鬧事報警之事（見本院上訴卷第四十八
    頁）。被告上開所辯，已屬無稽。參以被告於原審調查時先稱被害人與潘麗萍於
    當日飲酒後，係一起乘坐計程車離去，於本院前審調查時則改稱潘麗萍先行離去
    ，益見被告所辯，毫無足取。
  (十)檢察官曾至基隆市○○路二九一號地下一樓即案發現場浴室採集鐵管、磁磚、浴
    缸等物，經送請內政部警政署刑事警察局鑑驗，結果均無血跡反應，而該現場所
    採得一疑似骨頭，經ＤＮＡ比對結果，該骨頭經與被害人李俊雄之母庚○○○比
    對，排除母子關係，乃因該址經被告於八十二年五月間歇業，八十二年底轉租為
    美容院，後再轉租開設減肥中心，業據證人即原承租人王筱晴陳證無訛，及原審
    勘驗現場所拍攝之照片可稽。而該浴室經多次使用，血跡因水沖洗而流失致無血
    跡反應，應可理解。另疑似骨頭既非被害人所留，自與本案無涉。又本件「頭顱
    」經送法務部法醫研究所與被害人之母庚○○○作ＤＮＡ比對，因頭顱經福馬林
    浸泡過，ＤＮＡ結構已受破壞，致無法檢出ＤＮＡ型別，無法與庚○○○進行比
    對，有該所九十一年五月二十三日法醫理字第○九一○○○一二二一號函對於本
    院更一卷，惟「頭顱」既經法齒學研判與被害人相合，該函仍難執為被告有利之
    論據。至法醫尹家祥於其相驗屍體證明書上記載「頭顱」死亡時間推斷為八十二
    年十二月上旬，本院質之法醫尹家祥，其陳稱已年老不復記憶，且知識已忘（見
    本院更一審九十一年五月二十日訊問筆錄），而無從查出原因，惟死亡時間既為
    推定，自有誤差，亦不礙本院就被害人死亡時間之認定。
  (十一)被害人酒後與證人乙○○於樓梯間發生推擊，被告因而與被害人爭執，並持鐵棒
    毆擊被害人死亡（被害人前額部六×三公分疑似裂縫，邊緣不規則，相字第二四
    九號卷第七頁），足見其用力至猛、殺意至堅。被告顯有殺人之犯意甚明。其進
    而分屍、棄屍，被告損壞、遺棄屍體行為，亦至為明灼。
  綜合以上，本件事證明確，被告所辯，無非事後卸責之詞，不足採信。其犯行洵堪
  認定，應依法論科。
三、核被告所為，係犯刑法第二百七十一條第一項之殺人罪、第二百四十七條第一項
    之損壞屍體罪及遺棄屍體罪。被告所犯上開三罪間，有方法、結果之牽連關係，
    應從一較重之殺人罪處斷。原審論處被告罪刑，本非無見，惟就檢察官所起訴之
    後述四部分，漏未審究，尚有未洽，被告上訴否認犯罪，檢察官上訴意旨指摘原
    判決量刑過輕，雖均無理由，然原判決既有可議，仍屬無可維持，自應由本院將
    原判決撤銷。爰審酌被告因被害人酒後鬧事，一時氣憤之犯罪動機、分屍手段殘
    酷、所生危害及犯後態度仍飾詞狡辯等一切情狀，量處如主文所示之刑，並依法
    宣告禠奪公權終身；至被告犯罪所用之菜刀一把及掛毛巾之鐵棒一支等物，均非
    違禁物，復未扣案，為免執行困難，爰不予宣告沒收。
四、公訴意旨略以：被告於右揭時地毆擊李俊雄倒地後，乙○○見李俊雄倒地無法動
    彈，欲離開現場，丑○○即趨前制止，並表示若逃跑，將予打死，致乙○○心生
    畏懼，因認被告此部分亦涉刑責（檢察官未引起訴法條）云云。惟按事實之認定
    ，應憑證據，如未能發現相當證據，或證據不足以證明，自不能以推測或擬制之
    方法，以為裁判基礎；又認定不利於被告之事實，須依積極證據，苟積極證據不
    足為不利於被告事實之認定時，即應為有利於被告之認定，更不必有何有利之證
    據。最高法院分別著有四十年度台上字第八十六號、三十年度上字第八一六號判
    例可參。訊據被告堅決否認此部分犯行，經查前開妨害自由事實，固據被害人乙
    ○○指訴不移，惟遍核全卷，除其指訴外，並無任何其他佐證，自不能單憑其片
    面指控，率認被告有此部分犯行，被告此部分犯行，應屬不能證明，原應諭知無
    罪，惟此部分核與右有罪部分有牽連犯之裁判上一罪關係，故不另為無罪諭知，
    併此敘明。
據上論斷，應依刑事訴訟法第三百六十九條第一項前段、第三百六十四條、第二百九
十九條第一項前段、刑法第二百七十一條第一項、第二百四十七條第一項、第五十五
條、第三十七條第一項，判決如主文。
本案經檢察官謝英民到庭執行職務。
中      華      民      國    九十一    年      六      月     十二     日
                              臺灣高等法院刑事第五庭
                                  審判長法  官  曾  德  水
                                        法  官  蘇  素  娥
                                        法  官  楊  貴  雄
右正本證明與原本無異。
如不服本判決應於收受送達後十日內向本院提出上訴書狀，其未敘述上訴之理由者並
得於提起上訴後十日內向本院補提理由書（均須按他造當事人之人數附繕本）。
                                        書記官  林  淑  貞
中      華      民      國    九十一    年      六      月   十三     日
附錄：本判決論罪科刑法條全文
刑法第二百七十一條第一項：
一殺人者，處死刑、無期徒刑或十年以上有期徒刑。
刑法第二百四十七條第一項：
一損壞、遺棄、污辱或盜取屍體者，處六月以上五年以下有期徒刑。
